臺灣高雄地方法院刑事判決　　　　　　　　　　　　九十二年度簡上字第四五三號
　　上　訴　人
　　即　被　告　甲○○
　　　　　　　　丙○○
　　　　　　　　庚○○
右列上訴人即被告等因重利案件，不服本院高雄簡易庭九十二年度簡字第二九四一號
中華民國九十二年七月三十日第一審刑事簡易判決（聲請簡易判決處刑案號：臺灣高
雄地方法院檢察署九十一年度偵字第二○○六五號），提起上訴，本院管轄之第二審
合議庭認為不得以簡易判決處刑，改依通常程序審理，並自為第一審判決如左：
    主  文
原判決撤銷。
甲○○、丙○○、庚○○均無罪。
    理  由
一、聲請簡易判決處刑意旨略以：緣有屏東縣潮洲鎮「蔡外科醫院」院長兼任「財團
    法人大順綜合醫院（下簡稱大順醫院）」董事長即告訴人己○○，與其妻辛○○○自民國八十四年起，因經營醫院虧損數億元，急須借錢周轉，即委請告訴人己○○之弟戊○○與代書劉雪鳳，洽請被告即前高雄市第三信用合作社主席丙○○
    籌湊資金，惟被告丙○○與甲○○均明知被告庚○○有重利犯意，仍基於幫助犯
    意，介紹被告庚○○出資借予告訴人己○○夫妻，被告庚○○即於八十八年七月
    二十六日，趁告訴人己○○夫妻急須用錢之際，在被告丙○○位於高雄市○○路
    八號十二樓之辦公室，借貸新臺幣（下同）三千萬元予告訴人己○○夫妻，以每
    月為一期，月息五分利，每月需繳利息一百五十萬元，並預扣傭金一百五十萬元
    與兩個月利息三百萬元，告訴人己○○夫妻僅實得兩千五百五十萬元，被告庚○○因此取得與原本顯不相當之重利。又被告庚○○另要求告訴人辛○○○提供四
    筆土地設定抵押權，告訴人己○○簽發面額各一千萬元支票三張與本票三張，均
    作為該筆借款之擔保，告訴人己○○事後更簽發面額一百五十萬元支票三張，交
    付庚○○清償利息。因認被告庚○○涉犯刑法第三百四十四條之重利罪嫌、被告
    丙○○與甲○○則係犯同法第三百四十四條、第三十條第一項之幫助他人犯重利
    罪嫌云云。
二、按犯罪事實應依證據認定之，無證據不得認定其犯罪事實；不能證明被告犯罪者
    ，應諭知無罪之判決，刑事訴訟法第一百五十四條第二項、第三百零一條第一項
    前段定有明文。次按為刑事訴訟上證明之資料，無論其為直接證據或間接證據，
    均須達於通常一般之人均不至於有所懷疑，而得確信其為真實之程度，始得據為
    有罪之認定，若其關於被告是否犯罪之證明未能達此程度，而有合理懷疑之存在
    ，致使無從形成有罪之確信，根據「罪證有疑，利於被告」之證據法則，即不得
    遽為不利於被告之認定，此觀諸最高法院七十六年台上字第四九八六號判例意旨
    自明。再者，告訴人之指訴係使被告受刑事訴追為目的，是其陳述是否與事實相
    符，仍應調查其他證據以資審認（最高法院七十六年度台上字第四九八六號、五
    十二年台上字第一三○○號刑事判例參照）。
三、公訴意旨認被告庚○○、甲○○、丙○○三人涉犯前揭重利及幫助重利罪嫌，無
    非係以告訴人己○○、辛○○○於警詢時之指述，而告訴人向被告庚○○借錢利
    息為每月付五分利等情，業經證人即代書丁○○（原名劉雪鳳）及戊○○於偵查
    中證述在卷，又證人丁○○證稱：伊與戊○○洽請丙○○幫忙借款，丙○○找到
    庚○○願意借款給告訴人，後來辦理撥款後，告訴人有將一百五十萬元傭金交給
    伊，伊將上開款項轉交給丙○○（由丙○○辦公室員工甲○○收執），作為貸得
    款項之勞務費用，丙○○並授意甲○○拿給伊三十萬元等語，及證人戊○○證述
    ：庚○○借三千萬元給告訴人是丙○○介紹的，丙○○要求告訴人夫婦提供四塊
    土地作抵押借三千萬元，每月利息一百五十萬元，另外再由告訴人夫婦開支票、
    本票各三千萬元作為保證等情，與抵押權設定契約書、備忘錄、上開支票、本票
    影本各三紙及面額一百五十萬元之支票影本三紙為其主要論據。
四、訊據上訴人即被告三人固坦承被告庚○○有借三千萬元給告訴人之事實，惟均堅
    決否認有何重利犯行，被告庚○○辯稱：伊不認識己○○，他是透過丙○○找伊
    朋友甲○○向伊借錢，伊有借他三千萬元，每月利息二分，並無預先扣利息，伊
    開三千萬元之支票給己○○領現金，約定共借三個半月，利息一個月六十萬元，
    借款期間因己○○都沒有按時還錢，所以每月再補貼伊利息五萬元，己○○就開
    出二張支票（一張一百萬元、另一張一百二十五萬元）給伊，後來借款期限即將
    屆至，己○○仍無法還錢，就簽立切結書表示如到期無法償還借款，願意賠償每
    月違約金九十萬元，故預先開立三張一百五十萬元之支票給伊收執等語；被告丙○○辯稱：伊是當己○○向庚○○借款之保證人，並且提供自己之土地供庚○○
    票上背書，伊係在幫忙己○○借錢，且伊連傭金都沒收到，根本不可能有幫助庚○○放重利給己○○之意等情；被告甲○○則辯稱：因當時丙○○說己○○有金
    錢困難想要借錢，伊就去幫忙找到庚○○願借錢給己○○，由丙○○提供土地設
    定擔保向庚○○借三千萬元，後來代書丁○○有拿一百二十萬元給伊當作介紹費
    ，而丙○○並無收取任何款項，且伊不是丙○○之職員，二人只是朋友，伊並無
    幫助庚○○放重利之犯意等語。
五、經查：
  (一)、告訴人己○○、辛○○○夫婦因經營醫院虧損，需借錢周轉，遂委請告訴人之
      弟戊○○與代書丁○○，透過被告丙○○、甲○○二人幫忙找到被告庚○○借
      款三千萬元給告訴人，雙方於八十八年七月二十二日簽訂抵押權設定契約書，
      約定借款期限為三個半月，由告訴人提供四筆土地供被告庚○○設定抵押，復
      由告訴人分別開立同額之支票及本票作為擔保，而被告庚○○則簽發合作金庫
      票號0000000號、面額二千萬元及票號0000000號、面額一千萬
      元之支票各一紙交告訴人提領現款，另被告丙○○係擔任告訴人借款之連帶保
      證人，並以陳曾牡丹名下之土地供被告庚○○設定抵押作為保證，及在告訴人
      開給被告三千萬元之支票上背書擔保等情，業據被告庚○○、甲○○、丙○○
      分別於警詢、偵訊及本院審理中供述甚詳，核與告訴人及證人戊○○、丁○○
      所述借款情節大致相符，並有抵押權設定契約書、他項權利證明書、上開二千
      萬元及一千萬元之支票影本各一張、庚○○於合作金庫銀行支票存款帳號之存
      提款明細、告訴人簽發三千萬元之支票及本票影本各三紙附卷可稽。是被告庚○○確有將三千萬元借給告訴人，並由被告丙○○擔任該筆借款之連帶保證人
      之事實，應堪認定。
  (二)、被告庚○○借款給告訴人係每月收取二分利息（即月息百分之二），並無預扣
      利息，業據被告庚○○供述明確，核與被告丙○○、甲○○所述借款情節相符
      ，雖告訴人己○○於警詢時固指稱向被告借錢時，除扣除一百五十萬元之傭金
      交給丁○○外，並預扣二個月之利息共三百萬元，僅實際領得二千五百五十萬
      元之款項，每月利息為一百五十萬元，利息部分並簽發三張一百五十萬元之支
      票支付云云，而證人戊○○、丁○○於偵查中亦均證述借款每月利息為五分，
      借款期限為二個月云云。惟查，(1)被告庚○○開給告訴人領款之面額二千萬元
      、一千萬元之支票各一紙，均有告訴人己○○、辛○○○之簽名背書，有上開
      支票影本在卷可稽，且依被告庚○○於合作金庫銀行支票存款帳號之存提款明
      細所示，其確曾於八十八年七月二十六日、七月三十日分別自該帳戶支出二千
      萬元、一千萬元，亦有該存提款明細資料附卷可參，堪認告訴人應有領到上開
      三千萬元借款無訛。(2)告訴人己○○於警詢時雖稱：八十八年七月二十六日支
      領現金當日，被告庚○○僅交付伊現金一千五百四十五萬元，伊以匯款方式匯
      入伊帳戶內云云，然查告訴人之帳戶於同時間並無上開金額之匯入，此有告訴
      人所開立之中國農民銀行、台灣中小企業銀行、第一商業銀行及花旗銀行之支
      票存款帳戶存提款明細資料在卷可參。(3)證人戊○○於本院審理中到庭證稱：
      伊於八十八年七月二十六日與告訴人夫婦、被告庚○○及丙○○之會計小姐一
      起至銀行領款時，因為沒有進入到銀行裡面，所以當時並無在場看見告訴人領
      錢情形，告訴人說先扣掉三百萬是二個月的利息，是聽告訴人講的，並沒有親
      自看到等語明確，故其先前於偵查中供稱告訴人之借款利息為月息五分云云，
      應係傳聞或其個人臆測之詞，已難採信。(4)又因告訴人於借款後未按時付利息
      ，故除每月的利息六十萬元外，再補貼每月五萬元的利息，於八十八年十月二
      十四日開二張面額分別為一百萬元、一百二十五萬元之支票，共二百二十五萬
      元，作為給付三個半月的利息，且上開支票業已兌現等情，業據被告庚○○供
      明在卷，並有告訴人於第一商業銀行之支票存提款明細帳影本在卷足憑，是被
      告庚○○表示曾收到告訴人支付之二百二十五萬元利息乙事，應堪採信。而觀
      諸卷附由告訴人簽發之三張一百五十萬元支票，發票日分別為八十八年十一月
      十九日、同年十二月十九日、八十九年元月九日，參以本件借款之日期為八十
      八年七月間，借款期限不論依抵押權設定契約書所載為三個半月，或依證人戊○○、丁○○所述為二個月，苟上開告訴人簽發之三張一百五十萬元支票係要
      支付每月之利息，何以支票所簽之發票日均在借款期限屆至之後？又告訴人除
      以上開三張各一百五十萬元之支票付利息外，為何在簽發支票之前即付給被告
      庚○○二百二十五萬元利息？(5)再者，告訴人因無法於期限內償還借款，故簽
      立願於借款到期後賠償被告庚○○違約金每月九十萬元之情，有告訴人夫婦親
      簽之切結書一紙附卷可稽，而該切結書上己○○之指紋，確為其所按捺無訛，
      並經本院送請內政部警政署刑事警察局鑑驗屬實，有該局刑紋字第○九三○二
      ○四六九一號鑑驗書一份在卷可佐。而依被告庚○○所述借款每月利息二分即
      六十萬元，加上到期後告訴人應給付每月九十萬元之違約金，總共為一百五十
      萬元，由此更足認告訴人簽發之三張一百五十萬元之支票，應係每月利息再加
      上違約金後之金額，並非單純為利息而已。綜上以觀，足徵告訴人前揭借款每
      月利息一百五十萬元等指述，顯非實在，而證人戊○○、丁○○所稱借款每月
      利息為五分云云，亦與事實不符，均無足採，本件告訴人向被告庚○○借款之
      利息應為月息二分，至為明確。
  (三)、至於告訴人所簽發交給被告庚○○供作擔保之支票及本票，該支票或本票之發
      票日，大致均為八十八年九月二十五日，發票日期雖然距離告訴人向被告庚○○借錢之日期約二個月之久，然上開票據既係告訴人向被告庚○○借錢所提供
      之擔保票據，該票據上之發票日與借款期限並無直接關聯，尚不能據此認定告
      訴人向被告庚○○借款之期限即為二個月，自應以雙方所簽訂之抵押權設定契
      約書及切結書上所載借款期限為準。又被告庚○○與告訴人約定於借款到期後
      ，告訴人如違約無法償還時，將給付被告庚○○違約金每月九十萬元，並簽立
      切結書一紙在卷可參，然上開切結書並非於一開始借款之初即已簽訂，而係事
      後告訴人於八十八年十月一日借款即將到期時所約定，顯見被告庚○○並非巧
      立名目刻意向告訴人收取利息，自不能以其與告訴人有違約金之約定，遽認被
      告庚○○有何重利之行為。
  (四)、按刑法第三百四十四條重利罪成立之要件為(1)乘人急迫、輕率或無經驗，貸以
      金錢或其他物品，(2)取得與原本顯不相當之重利。所謂乘人急迫、輕率或無經
      驗，貸以金錢或其他物品，係指明知他人出於急迫、輕率或無經驗，而利用機
      會故為貸與；所謂取得與原本顯不相當之重利，係指就原本利率、時期核算及
      參酌當地之經濟狀況，較之一般債務之利息，顯有特殊之超額者而言。故約定
      利率雖超過法定限制，致取得之利息與原本顯不相當，但在立約當時債權人如
      無乘債務人急迫輕率或無經驗之情形，尚不夠成刑法第三百四十四條之重利罪
      。且現在民間社會習慣，對於一般金錢債權，月息三分者，並不認為過分，雖
      超過民法第二百零五條最高法定利率之限制，尚難認為取得與原本顯不相當之
      重利，而令其負刑法第三百四十四條之罪責（參前司法行政部刑事司臺六七刑
      〔二〕函字第五一一號函）。本件被告庚○○向告訴人收取之借款利息，每月
      月息二分，已如前述，核與我國社會上一般民間借貸所收取之利息相較，並非
      顯然特別高昂，自堪認定。
六、綜上所述，被告庚○○向借款人即告訴人收取之利息，並無取得與原本顯不相當
    之重利，自不能以刑法上之重利罪相繩，又被告丙○○既係擔任告訴人借款之連
    帶保證人，依法對告訴人之借款負有連帶清償責任，何來幫助被告庚○○為重利
    之行為，而使自己負連帶清償責任之理，其顯無幫助被告庚○○為重利行為之可
    能。而被告甲○○雖有收到一百二十萬元之傭金，然其所仲介借款之被告庚○○
    既無重利行為，則其亦無成立幫助被告庚○○為重利之可能。從而，本件應僅係
    民間借貸之債權債務糾葛，依公訴人所提證據，並不足採為對被告三人不利之認
    定，此外，公訴人復未能提出其他積極證據，供本院審認被告有何公訴人所指之
    重利犯行，不能證明被告犯罪，依法自應均為被告三人無罪之諭知。
七、末按檢察官聲請以簡易判決處刑之案件，經法院認為有第四百五十一條之一第四
    項但書之情形者，應適用通常訴訟程序審判之，刑事訴訟法第四百五十二條定有
    明文；且對於簡易判決之上訴，準用刑訴法第三編第一章及第二章之規定，管轄
    第二審之地方法院合議庭受理簡易判決上訴案件，應依通常程序審理。其認案件
    有刑事訴訟法第四百五十二條之情形者，應撤銷原判決，逕依通常程序為第一審
    判決，法院辦理刑事訴訟簡易程序案件應行注意事項第十四項亦有規定。本案檢
    察官就被告三人涉犯重利罪嫌聲請以簡易判決處刑，經本院審理後，認應諭知無
    罪之判決，已如前述，致有刑事訴訟法第四百五十一條之一第四項但書第三款之
    情形，依前揭規定，此部分應由本院合議庭逕依通常程序審理後，自為第一審判
    決，檢察官或被告如不服本判決，仍得於法定上訴期間內，向管轄之第二審法院
    提起上訴，附此敘明。
據上論斷，應依刑事訴訟法第四百五十五條之一第一項、第三項、第四百五十二條、
第三百六十九條第一項前段、第三百六十四條、第三百零一條第一項，判決如主文。
本案經檢察官乙○○到庭執行職務。
中      華      民      國    九十三    年      十一    月    二十六    日
                                  臺灣高雄地方法院刑事第八庭
                                      審判長法  官  陳樹村
                                            法  官  林意芳
                                            法  官  吳俊龍
右正本證明與原本無異。
如不服本判決，應於判決送達後十日內，向本院提出上訴狀。
                                            書記官  許麗珠
中      華      民      國    九十三    年      十一    月     二十九   日
